最高法院民事判決　　　　　　　　　　　　　　　八十六年度台上字第三一二九號
　　上　訴　人　乙○○
　　　　　　　　甲○○
　　　　　　　　木淑娟
　　共　　　同
　　訴訟代理人　高瑞錚律師
　　　　　　　　李敏惠律師
　　被 上訴 人　丙○○
　　訴訟代理人　吳東一律師
右當事人間請求返還價金事件，上訴人對於中華民國八十五年十二月二十四日台灣高
等法院第二審更審判決（八十五年度上更(三)字第二八八號），提起上訴，本院判決如
左：
    主  文
原判決廢棄，發回台灣高等法院。
    理  由
本件上訴人主張：上訴人乙○○、甲○○、木淑娟依次於民國七十九年二月一日、二
日及五日，向被上訴人購買坐落台北市○○區○○段二小段四六四、四六五號土地應
有部分及地上建物各乙戶，並依次分別支付價金新台幣（下同）四百五十萬元、三百
九十五萬元、七百萬元。兩造所訂買賣合約書（以下簡稱合約書）第九條約定被上訴
人應於建造執照核發後三個月內開始施工，如因被上訴人之故而無法施工，被上訴人
願將已收之總款額無息退還。茲被上訴人逾期施工，依上開約定，應將所收價金返還
，爰以起訴狀繕本之送達為解除契約之意思表示。契約既經解除，被上訴人即應將所
收價金返還等情，求為命被上訴人如數給付及加給法定遲延利息之判決。
被上訴人則以：合約書第九條係約定伊無法施工，且未履行合約為伊無息退還款項與
上訴人之條件，非約定伊未於建造執照核發後三個月內開工即應將已收價款全部退還
上訴人。台北市政府於核發建造執照後，規定變更施工方法，伊乃修正施工圖，致延
誤開工六日，此為不可歸責伊之事由；且伊僅遲延開工六日，上訴人亦繳納開工款，
兩造顯有踐約誠意，上訴人以遲延開工為由解除契約，有違誠信原則；況伊積極施工
，上訴人違約拒付分期款，迭經催告，置之不理，伊已解除契約，依約所沒收之價金
尚不足彌補損害等語，資為抗辯。
原審維持第一審所為上訴人敗訴之判決，駁回其上訴，無非以：上訴人乙○○、甲○
○、木淑娟主張渠等先後於七十九年二月一日、二日及五日向被上訴人購買坐落台北
市○○區○○段二小段四六四、四六五號土地應有部分及地上建物各乙戶之事實，業
據提出合約書影本三件為證，且為被上訴人所不爭，堪信為真實。又乙○○、木淑娟
主張其依序已交付被上訴人價金四百五十萬元及七百萬元之事實，為被上訴人所自認
，亦堪認為實在。至甲○○主張已交付被上訴人價金三百九十五萬元乙節，被上訴人
抗辯僅收到三百五十萬元云云，而甲○○就差額四十五萬元部分未能舉證，應認甲○
○所繳價金為三百五十萬元。按兩造所立合約書第九條記載「乙方（被上訴人）為保
證本約之履行負責，在建照核發後三個月內開工施工，如因乙方之故無法施工者，乙
方願將已收甲方之總款額無息退還，甲方（上訴人）不得要求任何補貼或費用」，而
系爭建物之建造執照係於七十八年十二月十八日核發，被上訴人於同年月二十一日領
得後，於七十九年三月二十七日始申報開工並放樣，已逾三個月之事實，固為兩造所
不爭，且有建造執照、申報書影本可稽。惟查合約書第九條約定之「如因乙方之故無
法施工者」係承接「在建照核發後三個月內開工施工」而來。且參之木淑娟陳稱當時
係認為如沒在三個月施工，依合約就應將價金返還等語，可見此之「無法施工」應指
被上訴人未能在建照核發後三個月開工施工而言。又是項約定之「乙方願將已收甲方
之總款額無息退還，甲方不得要求任何補貼或費用」係承接被上訴人無法施工而來，
兩造之真意顯在使契約自始歸於消滅，以回復訂立契約前之狀態，故是項約定應認係
解除權之保留，解除權屬未違約之上訴人。如依兩造所稱是項約定係附停止條件之價
金返還請求權，則條件成就，一方面上訴人得向被上訴人請求返還價金，他方面因契
約尚屬存在，被上訴人復向上訴人請求給付價金，致兩造相互間之權義關係趨於繁雜
，自非兩造之本意，故兩造所為該約定係附停止條件之價金返還請求權之主張及抗辯
，均無可取。上訴人以被上訴人未在建照核發後三個月施工，條件已成就，其當然取
得價金返還請求權為由，請求被上訴人返還其所繳價金，自難准許。次查兩造所立合
約第九條之約定固屬解除權之保留，有如前述，惟其上所載三個月之開工期限僅係通
常約定之期限，客觀上並無非於建造執照核發後三個月內開工不能達其契約目的之情
事，而上訴人復未舉證兩造間就此項期間有特別重要之合意表示，從而渠等未經催告
，逕行解約，徵諸民法第二百五十五條規定，並非適法，不生解約之效力。上訴人主
張契約已合法解除，被上訴人應返還價金乙節，亦無可取。又查上訴人自繳納開工款
後，即未按期繳納應付款項，為上訴人所是認；又被上訴人曾於七十九年九月十日、
十四日及十月八日函催上訴人繳款，未獲置理，復於同年十月十六日通知上訴人於函
到五日內繳付，逾期解除契約，上訴人於收到該函後並未依限繳付，被上訴人乃於七
十九年十一月一日委請律師發函對上訴人為解約之表示並沒收已付全部價金，有律師
函、通知函影本等件可證，上訴人亦表示有收到被上訴人信函，則依兩造所立合約書
第十四條第二款，被上訴人所為契約之解除，自屬有據。依此約定，被上訴人於解除
契約後，得沒收價款，將房地收回另售，不再繼續履行原來之契約，此違約金之目的
，非在強制債務之履行，而為損害賠償總額之約定。上訴人於七十九年二月初訂購系
爭房地，房地產仍為高價易售之時段，直至被上訴人於七十九年十一月一日通知解約
時，房地產呈悲觀走向，對被上訴人而言，契約解除，對被上訴人無利可賺，或必削
價求售。依台灣經濟研究院、中國信託投資股份有限公司合編之「景氣趨勢調查報告
」之記載，七十九年九、十月份房屋成交價跌幅約二成，衡之乙○○原應繳價款為二
千二百九十萬元，已繳被沒收之價款為四百五十萬元，占合約價百分之十九‧六五，
甲○○應繳一千九百七十萬元，已繳被沒收之價款為三百五十萬元，占合約價百分之
十七‧七七，木淑娟應繳三千八百五十五萬元，已繳被沒收之價款為七百萬元，占合
約價百分之十八‧一六，均未達二成，被上訴人將上訴人所繳價金沒收，尚難謂為過
高，上訴人請求核減，不應准許。綜上所述，上訴人依合約第九條及民法第二百五十
九條解約後回復原狀之法律關係，請求被上訴人給付乙○○四百五十萬元、甲○○三
百九十五萬元、木淑娟七百萬元及均自七十九年十月二十七日起加付法定遲延利息之
判決，不應准許等詞，為其判斷之基礎。
惟按被上訴人與上訴人所分別簽訂之合約書第九條均記載：「乙方（被上訴人）為保
證本約之履行負責，在建照核發後三個月內開工施工，如因乙方之故無法施工者，乙
方願將已收甲方（上訴人）之總款額無息退還，甲方不得要求任何補貼或費用」，依
其文義，兩造似係約定如被上訴人於建照核發後三個月內無法施工開工，被上訴人即
應將向上訴人收取之總款額無息退還予上訴人。被上訴人既應將所收取之總款額無息
退還予上訴人，則在上訴人一方言，自有請求被上訴人退還價金之權利。兩造復均認
為此項約定乃附停止條件之價金返還請求權之約定，此為原審所審認之事實，乃原審
竟將此項約定解釋為契約解除權保留之約定，是否允洽，已非無疑。次查原審一面認
為是項約定，兩造之真意顯在使契約自始歸於消滅，以回復訂立契約前之狀態，一面
又認為上訴人未經催告，逕行解約，並非適法，不生解約之效力云云，就被上訴人未
於建照核發後三個月內開工施工之事實發生時，兩造所訂立之買賣契約是否歸於消滅
，前後認定不符，亦有理由矛盾之違法。末查上訴人為本件請求，所依據之法律關係
為解除契約及合約書第九條之約定（見一審卷六頁），其中之一有理由，即應為上訴
人勝訴之判決。倘有合約書第九條所約定被上訴人應無息退還總款額之事由發生，上
訴人似即得為本件返還價金之請求，兩造所訂本件買賣契約自此事由發生時起消滅，
上訴人即再無繼續繳納以後各期價金之之義務，本院第一次發回意旨就此上訴人無繼
續繳納價金之義務已予指明（見本院八十一年度台上字第二六九八號判決）。原審見
未及此，遽以上訴人解約不生解約之效力，被上訴人之解約有據，得對上訴人請求違
約金，兩造所約定之違約金，難謂過高為由，而為上訴人敗訴之判決，未免速斷。上
訴論旨指摘原判決不當，聲明廢棄，非無理由。
據上論結，本件上訴為有理由，依民事訴訟法第四百七十七條第一項、第四百七十八
條第一項，判決如主文。
中      華      民      國    八十六    年     十       月      七      日
                              最高法院民事第六庭
                                  審判長法官  蕭  亨  國
                                        法官  吳  正  一
                                        法官  鄭  三  源
                                        法官  楊  隆  順
                                        法官  陳  淑  敏
      右正本證明與原本無異
                                              書  記  官
中      華      民      國    八十六    年     十       月    二十九    日
